【裁判字號】    98,訴,665
【裁判日期】    980925
【裁判案由】    請求撤銷信託行為等
【裁判全文】
臺灣臺南地方法院民事判決               98年度訴字第665號
原      告  華南商業銀行股份有限公司
法定代理人  丙○○
訴訟代理人  乙○○
被      告  吳勝益即柏欣企業行
            甲○○
            丁○○
上列當事人間請求請求撤銷信託行為等事件，經本院於民國98年
9月4日言詞辯論終結，判決如下：
    主  文
被告吳勝益、甲○○及丁○○間就坐落臺南縣將軍鄉○○○段一
小段一一七五及一一七九之一地號，面積各為五七平方公尺及四
二一平方公尺，權利範圍均全部等貳筆土地，於民國九十七年十
一月二十四日所為信託行為，及於同年十一月二十六日所為信託
登記之所有權移轉行為，均應予撤銷。
被告甲○○、丁○○應將前項土地於民國九十七年十一月二十六
日向臺南縣佳里地政事務所以信託為原因辦理之所有權移轉登記
，予以塗銷。
訴訟費用新臺幣壹萬伍仟壹佰陸拾壹元由被告負擔。
    事實及理由
一、本件被告吳勝益即柏欣企業行、甲○○、丁○○均經合法通
    知，未於最後言詞辯論期日到場，核無民事訴訟法第386條
    各款所列情形，爰依原告聲請，由其一造辯論而為判決。
二、原告起訴略以：
（一）訴外人百慶木器行有限公司向原告申請客票融資，並約定
      其擔保條件為每次訴外人百慶木器行有限公司來行申請客
      票融資時，需提供超過其融資額125%之客票以供擔保。原
      告於民國（下同）97年9月15日、97年9月30日、97年10月
      13日、97年11月10日陸續貸與5筆借款，合計金額為新臺
      幣（下同）1,430,000元，訴外人百慶木器行有限公司則
      提供遠期支票8張作為擔保，其中發票人為被告吳勝益即
      柏欣企業行之支票共有5張，票載發票日分別為97年11月
      26日、97年11月31日、97年12月28日、97年12月12日、98
      年2月7日，票面金額共1,392,300元。詎原告屆期提示該
      等支票後，該5紙支票均因存款不足而遭退票，原告已就
      其中4紙支票之票面金額，向臺灣高雄地方法院聲請支付
      命令，已獲該院准許（98年度司促字第3519號），並已確
      定。
（二）原告欲對被告吳勝益聲請強制執行，而查詢被告吳勝益之
      財產，向嘉義市地政事務所申請土地謄本後，發現被告吳
      勝益明知自身存款不足以清償該等票款，為規避持票人對
      其強制執行，已於97年11月24日將其所有，坐落於臺南縣
      將軍鄉○○○段1小段1175及1179-1地號，面積各為57平
      方公尺及421平方公尺，權利範圍全部等兩筆土地，以信
      託方式移轉予被告丁○○及甲○○，並於同年11月26日經
      臺南縣佳里地政事務所以信託財產移轉所有權登記在案，
      有土地登記謄本可稽。
（三）按信託財產須移轉其權利於受託人而獨立存在，對委託人
      之債權人而言，委託人之責任財產有明顯減少，可能損害
      委託人之債權人時，依債務人之財產為全體債權人總擔保
      之原則，信託法第6條第1項規定：「信託行為有害於委託
      人之債權人權利者，債權人得聲請法院撤銷之。」被告吳
      勝益利用法院不及囑託地政機關實施線上查封之際，與被
      告丁○○及甲○○訂定受益人為被告吳勝益自己之自益信
      託，按信託法第1條規定：「稱信託者，謂委託人將財產
      權移轉或為其他處分，使受託人依信託本旨，為受益人之
      利益或特定之目的，管理或處分信託財產之關係。」本案
      被告吳勝益將不動產信託予被告丁○○及甲○○，並以自
      身為受益人，實難以明瞭其間有何信託利益或特定目的？
      顯係為規避債務之取巧行為。
（四）又經原告調查被告吳勝益96年度綜合所得稅各類所得資料
      及財產歸屬資料，顯示其於信託行為時，除系爭不動產外
      ，其他財產例如其高雄市三民區的房屋及其基地經鑑定價
      值共1,406,878元，但已設定最高限額抵押120萬元予臺灣
      中小企業銀行股份有限公司，其尚另有債權人萬泰商業銀
      行對其聲請假扣押；另臺南縣將軍鄉○○○段1小段625、
      626地號土地，為道路用地，公告現值合併僅約16萬元，
      且為共有；而臺南縣將軍鄉苓和村苓和125號房子是未辦
      理保存登記建物，且為磚瓦建物，價值不高；另外柏欣企
      業行的股份因被告吳勝益經營不善且已退票，亦無價值；
      其名下2臺自用小客車因車齡已超過10年沒有價值，執行
      無實益，均不足受償。因此被告吳勝益之信託行為確實有
      害於債權人。被告吳勝益於明知負債之情形復為無償信託
      行為，陷自身於無資力狀態，使原告之債權難獲清償，依
      信託法第6條第1項、第7項之規定，請求撤銷被告間信託
      行為及信託登記，並塗銷系爭不動產所有權之移轉登記，
      回復登記為被告吳勝益所有。
（五）對被告抗辯之陳述：被告吳勝益將土地委託於被告甲○○
      、丁○○，約定受益人為吳勝益，並且若未處分，經過30
      年後，信託登記之土地仍回歸於吳勝益，因此無論土地是
      否有買賣，最終的受益人都是吳勝益，實難以明瞭其間有
      何信託利益或特定目的，再者，越晚辦理土地買賣過戶，
      土地增值稅會越多，顯見被告甲○○、丁○○之主張並不
      合邏輯。
（六）並聲明：如主文第1項、第2項所示。
三、被告方面：
    被告3人均未於最後言詞辯論期日到場，惟被告甲○○、丁
    ○○曾於98年6月17日言詞辯論期日到場陳述，並於同日提
    出準備書狀1件，其陳述略以：
（一）臺南縣將軍鄉○○○段1小段1179-1、1175地號等2筆土地
      為被告吳勝益及訴外人兄長吳勝賢與弟吳明宗三兄弟，自
      小共同所有居住將軍鄉苓和村12鄰125號房屋坐落之土地
      及出入道路。該二筆系爭土地原為被告甲○○、丁○○之
      曾祖父所有，起先登記在曾祖父其中1個小孩即渠等之叔
      公吳松南名下，嗣後要辦理土地重劃分割時，叔公想要將
      祖父吳仙祈的應有部分返還，祖父吳仙祈表示直接登記給
      3 個兒子吳勝賢（即被告甲○○之父）、吳勝益（即本件
      被告）、吳明宗所有，要辦理登記時發現吳勝賢、吳明宗
      的證件不全，而吳明宗住臺北，吳勝賢住高雄，要回去拿
      很麻煩，才由帶齊證件之二叔吳勝益先辦理登記，故登記
      於被告吳勝益名下。嗣後二叔吳勝益欲將吳勝賢、吳明宗
      之應有部分還給他們，因為土地增值稅太多，要40幾萬，
      所以拖延未辦，經詢問代書，得知可用信託方式。後來吳
      勝益需要錢，想要將他的那1份，賣給另外2名兄弟。吳勝
      賢當時剛買房子，沒有多餘的錢，吳明宗表示可以由他先
      出錢，兩人一共73萬元，遂由吳明宗在96年10月11日、96
      年10月15日匯到吳勝賢帳戶，吳勝賢再將現金73萬元領出
      來，當面交付給吳勝益，吳勝益當場簽發收據並將土地權
      狀交給吳勝賢代為保管。97年11月初吳勝益打電話告知吳
      明宗說要提供證件辦理信託，順便想要借38萬元，故吳明
      宗又借吳勝益38萬元，吳勝益書立借據1紙予吳明宗，同
      月24日才辦理信託。因吳明宗工作關係無法南下，故要求
      大姊吳雪愛之女丁○○出面辦理信託登記，故最後係信託
      予吳勝賢之女甲○○及及大姊吳雪愛之女丁○○。
（二）訴外人百慶木器行有限公司以被告吳勝益所簽發支付之支
      票4紙，背書轉讓於原告融資借款償還百慶木器行有限公
      司對原告所負之債務。故依債權債務關係，被告吳勝益簽
      發支票支付百慶木器行有限公司材料款，債務人應為百慶
      木器行有限公司，原告並非被告吳勝益之債權人，以吳勝
      益及受信託人甲○○、丁○○列為被告顯係當事人錯誤，
      欠缺當事人適格。按債權人行使撤銷權，如請求債務人作
      為，則應以行為當事人為被告，本件被告僅係受託人，與
      債權人並無債權債務關係，且對債權債務雙方均不知情，
      而本件因涉及之債權人甚多，委託人之財產應為全體債權
      人之總擔保，如系爭信託行為有損及債權人之權利，應由
      全體債權人為之，本案債權人除原告之外尚有臺灣中小企
      業銀行股份有限公司及百慶木器行有限公司之多位債權人
      ，故本案僅由原告行使撤銷權，當事人有適格之欠缺。
（三）本案為自益信託，受益人為委託人吳勝益，受託人甲○○
      、丁○○僅依委託人之意旨將其受託之財產移轉或處分，
      並非原告訴狀所述被告之受託人為受益人，原告顯然對本
      件信託有所誤解。且按信託法第6條第1項所規定「信託行
      為有害及委託人之債權人權利者」，應係因委託人之行為
      ，致委託人債權人不能獲得滿足而言，本案訴外人兄長吳
      勝賢與弟吳明宗已於96年10月5日有償取得系爭土地管理
      使用權，並於97年11月24日辦理信託登記受託於被告甲○
      ○、丁○○2人，可知於行為時並無因信託行為陷委託人
      於無資力清償狀態。
（四）債務人在破產宣告前所為之有償行為，有損害於債權人之
      權利者，破產管理人聲請法院撤銷時，仍應以民法第244
      條第2項規定撤銷，須受益人明知本件受益時有損害債權
      者方得撒銷，依60年臺上字第3795號判例之意旨。本件間
      接受益人吳勝益、吳明宗辦理信託時，於97年11月5日匯
      款380,000元至吳勝益帳戶，債務人未有預謀詐害行為，
      受益人及受託人亦不知有損害債權人權利之情事，因此不
      符合撤銷之要件。信託法第1條規定「稱信託者，謂委託
      人將財產權移轉或為其他處分，使受託人依信託本旨，為
      受益人之利益或為特定之目的，管理或處分信產之關係。
      」，又「受託關係不因委託人死亡、破產或喪失行為能力
      而消滅」，亦為信託法第8條所明訂。系爭土地為吳勝益
      信託於被告甲○○、丁○○，2人應有義務及權利依信託
      本旨或目的管理或處分其土地。
（五）並聲明：駁回原告之訴。
四、本院得心證之理由：
（一）原告主張：訴外人百慶木器行有限公司向原告申請客票融
      資，訴外人百慶木器行有限公司則提供遠期支票8張作為
      擔保，其中發票人為被告吳勝益即柏欣企業行之支票共有
      5張，票載發票日分別為97年11月26日、97年11月31日、
      97年12月28日、97年12 月12日、98年2月7日，票面金額
      共1,392,300元，詎原告屆期提示該等支票後，該5紙支票
      均因存款不足而遭退票，原告已就其中4紙支票之票面金
      額，向臺灣高雄地方法院聲請支付命令，已獲該院准許（
      98 年度司促字第3519號），並已確定等事實，業據原告
      提出支票及退票理由單影本各5紙、臺灣高雄地方法院98
      年度司促字第3519號支付命令影本1件等為證，核與其所
      述相符，被告對此並未爭執，堪信屬實。
（二）原告次主張：被告吳勝益已於97年11月24日將其所有，坐
      落於臺南縣將軍鄉○○○段1小段1175及1179-1地號，面
      積各為57平方公尺及421 平方公尺，權利範圍全部等兩筆
      土地，以信託方式移轉予被告丁○○及甲○○，並於同年
      11月26日經臺南縣佳里地政事務所以信託財產移轉所有權
      登記在案等事實，亦據原告提出土地登記謄本影本二件為
      證，被告對此亦未爭執，亦堪信為真實。
（三）被告甲○○、丁○○辯稱：系爭土地原為被告甲○○、丁
      ○○之曾祖父所有，起先登記在曾祖父其中1個小孩即渠
      等之叔公吳松南名下，嗣後要辦理土地重劃分割時，叔公
      想要將祖父吳仙祈的應有部分返還，祖父吳仙祈表示直接
      登記給3個兒子吳勝賢（即被告甲○○之父）、吳勝益（
      即本件被告）、吳明宗所有，要辦理登記時發現吳勝賢、
      吳明宗的證件不全，而吳明宗住臺北，吳勝賢住高雄，要
      回去拿很麻煩，才由帶齊證件之二叔吳勝益先辦理登記，
      故登記於被告吳勝益名下，土地上有未登記建物即門牌號
      碼臺南縣將軍鄉苓和村12鄰125號房屋，即為3兄弟共有云
      云，雖經提出房屋稅籍證明書影本1件為證，經查該稅籍
      證明書固記載該房屋之納稅義務人為吳勝益、吳勝賢、吳
      明宗3人無誤，惟經本院依職權向臺南縣佳里鎮地政事務
      所調閱系爭土地之人工登記簿謄本查閱結果，系爭土地之
      所有權人原為吳松南，於74年4月9日移轉予被告吳勝益所
      有，但移轉之原因登記為「買賣」，與被告所辯單純返還
      應有部分云云並不相符；且核諸常情，不動產之價值高昂
      ，如資料不全，自得於返回居住地後，將資料郵寄予家人
      或代書，再憑以辦理。若捨此弗由，逕行登記於被告吳勝
      益名下，已與常理有所齟齬。
（四）被告甲○○又辯稱：後來被告吳勝益需要錢，想要將他的
      那1份，賣給另外2名兄弟，因吳勝賢當時剛買房子，沒有
      多餘的錢，吳明宗表示可以由他先出錢，兩人一共73 萬
      元，遂由吳明宗在96年10月11日、96年10月15日匯到吳勝
      賢帳戶，吳勝賢再將現金73萬元領出來，當面交付給吳勝
      益，吳勝益當場簽發收據並將土地權狀交給吳勝賢代為保
      管云云，渠等雖提出收據影本1紙、吳明宗匯款予吳勝賢
      之匯款回條影本2紙為證，惟查：
  １、被告吳勝益在高雄市第3信用合作社設有活期存款帳戶（
      即被告所提，吳明宗於97年11月5日匯款38萬元之帳戶，
      戶名：柏欣企業行，帳號：00000000000）及支票存款帳
      戶（即原告持有之支票5紙所示支票存款帳戶：000000000
      號），故單以本案之卷證所示，被告吳勝益至少擁有此2
      個金融帳戶。而依被告甲○○等2人所述，土地出賣人既
      為被告吳勝益，吳明宗為何不逕行匯款予被告吳勝益，卻
      要先匯至吳勝賢帳戶，再由吳勝賢轉交被告吳勝益？此已
      不符常情。
  ２、被告3人係屬至親，臨訟書立「收據」1紙，極為容易，自
      不能以該「收據」1紙遽信為真，而應觀察與其餘事證是
      否相符。查被告所提「收據」所載日期，為「96年10月15
      日」，被告甲○○既稱吳勝賢當時既剛買房子，沒有多餘
      的錢，則吳勝賢理應自帳戶中，將吳明宗所匯73萬元提領
      出來，方有73萬元之現金得以交付被告吳勝益才對。然而
      經本院依職權向高雄市第3信用合作社函詢結果，吳勝賢
      設於該社之帳戶，固有於96年10月11日、96年10月15日由
      吳明宗匯入50萬元、23萬元之紀錄，但並無提領現金73萬
      元之紀錄，有該社隨函檢附之吳勝賢帳戶往來明細表在卷
      可稽。經本院於98年7月1日發函命被告甲○○於20日內補
      正，該函已於98年7月2日送達，由被告甲○○之同居人周
      陳月霞代收，有送達證書在卷可憑，被告迄今均未能提出
      ，益見被告所辯此點為不實在。
  ３、綜合以上事證，吳明宗固曾匯款73萬元予吳勝賢，卻可能
      屬於其他用途，不足以認定該等金錢係買賣系爭土地之價
      金，亦不能證明吳勝賢已將該筆款項交付被告吳勝益，被
      告抗辯此節，尚難採信。
（五）被告吳勝益名下雖有其他財產，惟其位於高雄市○○區○
      ○路58巷5之4號房屋及其基地（同區○○段○○段2006地
      號土地）合計鑑定價值僅共1,406,878元，但已設定最高
      限額抵押120萬元予臺灣中小企業銀行股份有限公司，且
      尚另有債權人萬泰商業銀行對其聲請假扣押；另臺南縣將
      軍鄉○○○段1小段625、626地號土地，為道路用地，公
      現值共僅約16萬元，且為共有；柏欣企業行的股份因被告
      吳勝益經營不善且已退票；其名下2臺自用小客車因車齡
      已超過10年價值甚低，均屬執行無實益；臺南縣將軍鄉苓
      和村苓和125號房屋是未辦理保存登記建物，其稅籍登記
      為吳勝益、吳勝賢、吳明宗3兄弟共有，為雜木及竹造建
      物，課稅現值僅8,200元等情，有原告提出之被告吳勝益
      財產歸屬資料清單影本、臺灣高雄地方法院民事執行處通
      知影本、建物登記謄本影本各1件，以及被告甲○○、丁
      ○○提出之房屋稅籍證明書影本可考，並有本院依職權查
      詢之稅務電子閘門財產所得調件資料表附卷可參。足認被
      告主張被告吳勝益其他財產均不足以清償本件票據債務1
      節，係屬可採。
（六）按信託財產既須移轉其權利於受託人而獨立存在，已非委
      託人之權利，對委託人之債權人而言，委託人之責任財產
      顯有減少，按諸債務人之財產為全體債權人之總擔保之原
      則，自可能損害於委託人之債權人。故信託法第6條第1項
      明定：「信託行為有害於委託人之債權人權利者，債權人
      得聲請法院撤銷之。」依該條項規定，只要債務人所為之
      信託行為有害於債權者，債權人即得聲請法院撤銷。末按
      所謂債務人所為之行為有害債權人之債權或權利，係指減
      少債務人之一般財產，而致不能滿足債權人，如此債務人
      之資產狀態，謂之無資力，如何謂之無資力，因我民法並
      無明文，通說見解認為於有害行為時，債務人之他財產不
      足滿足一般債權人之事實為必要，對於任何債權不以經強
      制執行而終未獲滿足為必要，苟有可認為縱為強制執行而
      難獲滿足之效果時，即得行使之。上開規定，並無須全體
      債權人共同起訴之要件，故被告辯稱「應由全體債權人為
      之，僅由原告行使撤銷權，當事人適格欠缺」云云，並無
      可採。
（七）本件原告係援引信託法第6條第1項之規定，請求被告間之
      信託行為及信託登記，並非援引民法第244條第2項，被告
      甲○○、丁○○抗辯應符合民法第244條第2項云云，亦無
      可採。
五、綜上所述，本件系爭土地，縱令可認為係被告等人之祖產，
    惟被告等抗辯吳勝益已於96年10月5日將土地出賣予吳勝賢
    、吳明宗，並取得價金1節，既不足採信，則被告吳勝益之
    信託行為確實減少其責任財產，而其餘財產又不足清償其債
    務，即屬有害於債權人。原告因而依信託法第6條第1項、第
    7 項之規定，請求撤銷被告間信託債權行為及信託登記之物
    權行為，並塗銷系爭不動產所有權之移轉登記，回復登記為
    被告吳勝益所有，為有理由，應予准許。
六、另法院為終局判決時，應依職權為訴訟費用之裁判，民事訴
    訟法第87條第1項定有明文，參酌同法第91條第1項規定法院
    未於訴訟費用之裁判確定其費用額者，第一審受訴法院於該
    裁判有執行力後，應依聲請以裁定確定之立法意旨，本院自
    得於本件判決時，一併確定兩造應負擔之訴訟費用額。查本
    件原告主張之債權為1,392,300元，但系爭土地之公告現值
    合計僅1,386,200元（計算式：2900×421+2900×57＝1,386
    ,200），故應依此作為訴訟標的價額，裁判費經核為14,761
    元，原告另支出公示送達登報費用400元，此外本件無其他
    訴訟費用之支出，故本件之訴訟費用額確定為15,161元，應
    由敗訴之被告連帶負擔。
七、本件判決結果已臻明確，兩造其餘之攻擊、防禦及舉證均經
    本院審酌，認為對判決結果均無影響，尚無遂一詳為論駁之
    必要，併此敘明。
八、結論：原告之訴為有理由，依民事訴訟法第385條第1項前段
    、第85條第2項，判決如主文。
中    華    民    國    98    年    9     月    25    日
                  民事第二庭   法  官  林念祖
以上正本係照原本作成
如對本判決上訴，須於判決送達後20日內向本院提出上訴狀（應
表明上訴聲明、上訴理由，附繕本1件，並繳納上訴裁判費用新
臺幣22,141元）
中    華    民    國    98    年    9     月    25    日
                                書記官  陳南山


司法院資訊處製作；財團法人民間司法改革基金會備份。
